【裁判字號】    97,交上訴,43
【裁判日期】    970611
【裁判案由】    公共危險等
【裁判全文】
臺灣高等法院刑事判決                 97年度交上訴字第43號
上  訴  人  臺灣士林地方法院檢察署檢察官
上  訴  人
即  被  告  丙○○
選任辯護人  黃啟逢律師
            丁○○律師
上  訴  人
即  被  告  甲○○
選任辯護人  蘇進文律師
            陳佳瑤律師
            李育敏律師
上列上訴人因被告等公共危險等案件，不服臺灣士林地方法院95
年度交訴字第72號，中華民國97年1月18日第一審判決（起訴案
號：臺灣士林地方法院檢察署95年度偵字第5000號及96年度偵字
第1922號移送併案審理）提起上訴，本院判決如下：
    主  文
原判決關於甲○○過失致死及定執行刑部分均撤銷。
甲○○被訴過失致死部分無罪。
其他上訴駁回。
    事  實
一、丙○○於民國95年2 月26日凌晨4 時45分許，駕駛車號DJ─
    7539號自用小客車，自臺北市○○○路○段沿中山北路由南
    往北方向行駛於外側快車道上，於當日凌晨5 時許，行經中
    山北路5 段與中正路路口時，理應注意車輛行駛時，駕駛人
    應注意車前狀況，隨時採取必要之安全措施，且汽車行駛至
    交岔路口時，其行進、轉彎應遵守燈光號誌及遵守在市區道
    路時速不得超過50公里速限; 又汽車行近行人穿越道前，應
    減速慢行，遇有行人穿越時，無論有無交通警察指揮或號誌
    指示，均應暫停讓行人先行通過，而依當時情形，又無不能
    注意之情事，詎丙○○竟疏於注意及此，為搶先通過該路口
    ，無視中山北路南向北直行方向之號誌已轉換為紅燈，竟以
    時速70公里超速行駛，適有行人林金徒步行走在上開路口北
    側「麥當勞」速食店前方之行人穿越道上，丙○○煞避不及
    ，其自用小客車車頭撞及林金，林金遭衝撞後彈飛，跌落至
    行人穿越道北方17公尺處外側快車道上，並當場傷重身亡。
    詎丙○○明知其駕駛汽車肇事致人死傷，竟未停車救護林金
    或報警處理，另行起意駕車加速逃離現場。
二、案外人劉坤明亦於同日上午5 時10分許，駕駛車號E5─9695
    號自用小客車同向行駛經過中山北路5 段602 號前時，發現
    林金倒臥於外側快車道上，乃繞過林金後將車輛停於林金後
    方（北側）約14、5 公尺處外側快車道上，並打警示閃光燈
    提醒經過車輛，並徒步至林金前方欲提醒過往車輛勿壓過林
    金時，適有甲○○於95年2 月26日凌晨，在臺北市○○區○
    ○街「瑪奇達」PUB 飲用威士忌酒後，已達不能安全駕駛動
    力交通工具之程度，仍於同日凌晨4 時40分許貿然駕駛車牌
    號碼EQ—8768號自用小客車，沿臺北市士林區○○○路○ 段
    外側快車道由南往北方向行駛，於同日凌晨5 時12分許，行
    經中山北路5段602號前時，違反汽車駕駛人飲酒後其吐氣所
    含酒精成份超過每公升0.25毫克以上者，不得駕車等規定，
    於通過上開路段時，劉坤明疑其所駕自小客車向左往內側第
    1快車道行駛時，未及變換車道前，其所駕駛之自用小客車
    之右前輪有輾壓過林金之身體，而將之攔停，並告知甲○○
    已壓到林金，甲○○旋即將車倒回，以避免其他車輛再行輾
    壓林金。嗣經處理員警對甲○○施以酒精測試，測得其呼氣
    酒精濃度高達0.52MG/L。
三、林金經丙○○駕車撞擊後，頭部、臉部、胸部、四肢多處受
    有挫傷、骨折、臟器破裂、內出血、休克等傷，雖經送醫急
    救，因傷勢過重於送醫院前即已死亡。丙○○肇事逃逸後，
    因看到新聞報導，始於翌日（即27日）凌晨零時許，主動向
    臺北市政府警警察局士林分局自首坦承為肇事人並接受裁判
    。
四、案經丙○○自首暨被害人林金之子乙○○訴由臺北市政府警
    察局士林分局報請臺灣士林地方法院檢察署檢察官偵查起訴
    及移送併案審理。
    理  由
壹、程序部分
一、按上訴期間為10日，自送達判決後起算，提起上訴，應以上
    訴書狀提出於原審法院為之，第二審法院如認為上訴逾期，
    即應為上訴駁回之判決，刑事訴訟法第349條前段、第350條
    第1項及第367條前段規定甚明。
二、查本件上訴人即被告丙○○於原審在民國（下同）97年1月
    18日判決後，該判決正本於97年2月28日送達於上訴人即被
    告位於台北市○○○路○段219巷3弄71號5及6樓之住所，因
    無人收受，乃於同日寄存於台北市政府警察局北投分局永明
    派出所，此有原審法院送達證書各1紙在卷可稽（見原審卷
    第102、101頁）。按寄存送達，自寄存之日起，經10日發生
    效力，是上開判決正本於同年3月10日生送達之效力，被告
    竟遲至同年3月20日始提起上訴，此有原審法院於收受上訴
    狀之收發戳記可稽，其逾越法定10日之上訴不變期間，是被
    告之上訴已逾期，顯屬不合法律上之程式，上訴應予駁回。
貳、上訴駁回（有罪）部分
一、按被告以外之人於審判外之言詞或書面陳述，除法律有規定
    者外，不得作為證據，刑事訴訟法第159條第1項固定有明文
    ，惟被告以外之人於審判外之陳述，雖不符合同法第159條
    之1至第159條之4規定，但經當事人於審判程序同意作為證
    據，法院審酌該言詞陳述或書面陳述作成時之情況，認為適
    當者，亦得為證據，當事人、代理人或辯護人於法院調查證
    據時，知有第159條第1項不得為證據之情形，而未於言詞辯
    論終結前聲明異議者，視為有前項之同意，此觀同法第159
    條之5規定即明。查本判決後開引用各該被告以外之人於審
    判外之陳述（包含書面陳述），皆屬傳聞證據，惟當事人及
    辯護人雖知上開證據資料為傳聞證據，但於本院準備程序及
    審判期日中均表示無意見而不予爭執，且迄至言詞辯論終結
    前亦未再聲明異議，本院審酌上開證據資料製作時之情況，
    尚無違法不當及證明力明顯過低之瑕疵，亦認為以之作為證
    據應屬適當，揆諸前開規定，爰逕依刑事訴訟法第159條之5
    規定，認前揭證據資料均例外有證據能力，合先敘明。又本
    判決所引用之下列非供述證據，被告及辯護人於審理中並不
    爭執其證據能力，且言詞辯論終結前亦未聲明異議，法院審
    酌該證據作成之情況，認以之為證據並無不當，依前揭說明
    ，亦得作為證據。
二、訊據被告丙○○對於前揭被訴過失致死及肇事致人受傷逃逸
    等事實均坦承不諱；訊之被告甲○○固坦承有服用酒類駕車
    之事實，惟對於不能安全駕駛動力交通工具之犯行則矢口否
    認，並辯稱：被告之酒測數值為「0.52毫克」，不僅未達法
    務部所定「0.55毫克」之不能安全駕駛程度，且事發時員警
    僅對被告做酒精測試，並未同時對被告施以畫同心圓、走一
    直線等生理平衡測試，並製作觀察測試紀錄表，單憑酒測數
    值不足認定被告已達不能安全駕駛，且依被告當時之精神狀
    態甚好，除可立即將車倒回原車道，並以電話報警將被害緊
    急送醫，嗣後亦能隨承辦員警、檢察事務官製作筆錄等情，
    足見被告當時之精神狀態未達「不能安全駕駛動力交通工具
    」而駕駛之程度云云。
三、本院查：
(一)上述犯罪事實，迭據被告丙○○於警詢、偵查、原審及本院
    審理時供承不諱（見偵卷第5至8頁、第13至16頁、第104至
    105頁、相驗卷第49至50頁、第66頁、原審卷一95年12月12
    日準備程序筆錄第3至4頁、96年6月14日審判筆錄第4頁、原
    審卷二97年1月3日審判筆錄第3頁、本院準備程序及審判程
    序筆錄），並經目擊證人劉坤明於警偵訊及原審審理時（見
    偵卷第26至28頁、第29至30頁、相驗卷第39至40頁、第80至
    81頁）、證人陳嘉宏及吳治緯於警偵訊時（見偵卷第35至36
    頁、第38至39頁、第104至106頁）、證人許智凱於原審審理
    時（見原審卷一96年6月14日審判筆錄第12至16頁）分別證
    述綦詳，並有臺北市○○○○○道路交通事故調查報告表（
    一）、（二）、現場圖、補充資料表、酒精濃度測試列印紙
    、臺北市政府警察局舉發違反道路交通管理事件通知單各1
    份、談話紀錄表2紙、現場照片16張（見偵卷第40至50頁、
    相驗卷第29至35頁），並經臺灣士林地方法院檢察署檢察事
    務官於95年2月26日勘驗小客車車體外觀特徵查證明確，製
    有勘驗筆錄1份及肇事車輛照片55張存卷可查（見相驗卷第
    42至43頁、偵卷第64至100頁），又被害人林金確係因本件
    車禍致受有身體多處鈍挫傷、內出血、臟（心）器破裂、骨
    折、休克，於送醫途中因傷重不治死亡之事實，亦經臺灣士
    林地方法院檢察署檢察官督同法醫師相驗、解剖並鑑定死因
    ，此有相驗屍體證明書、法醫驗斷書、相驗及解剖照片在卷
    可憑（見相驗卷第73至79頁、第99至118頁、第120頁），復
    經法務部法醫研究所鑑定死因屬實，有該所95年4月3日法醫
    理字第0950001172號函及函附之法醫研究所（95）醫鑑字第
    458號鑑定書1份在卷可稽（見相驗卷第85至96頁）。被告丙
    ○○前開犯行，至為明確。
(二)按刑法第185條之3規定之「服用酒類不能安全駕駛動力交通
    工具而駕駛」罪，係抽象危險犯，並不以發生具體危險為必
    要，亦即所謂酒醉狀態，僅須一般評價程度達於對車輛駕駛
    行為失其必要之注意力或判斷力之虞，即為已足，至實際上
    對駕駛行為發生具體危險與否，則非所問。而所謂不能安全
    駕駛之認定，並無一定之數值可供界定，而係由法院以一般
    社會通念之客觀標準，足生公共危險時即足。（1）本院參
    考德國、美國之認定標準，對於酒精濃度呼氣已達每公升
    0.55毫克或血液濃度達百分之0.11以上，肇事率為一般正常
    人之10倍，為已達不能安全駕駛之標準（法務部88年5月18
    日88年度法檢字第1669號函參照）；又體內酒精含量由開始
    飲酒時起，依飲酒量逐漸累積增加，於完成飲酒時體內酒精
    含量達到最高，隨後依代謝率逐漸代謝，至於體內酒精含量
    倒推計算代謝率，依交通部運輸研究所於77年8月間針對國
    人進行實驗研究，為每小時每公升0.0628毫克（引自陳高村
    著吐氣中酒精含量倒推計算過程一文）。本件被告甲○○酒
    後開始駕車時間為95年2月26日凌晨4時40分許（見偵卷第18
    頁），而警員係於同日凌晨6時40分許檢測其呼氣酒精濃度
    （見偵卷第50頁），則被告自開始駕車至酒測之時間，相距
    至少約2小時，依前揭國人體內酒精含量之代謝率計算，被
    告於開始駕車時體內所含酒精濃度，約為每公升0.6456毫克
    （計算式為：0.52毫克＋0.0628×2小時＝0.6456毫克），
    顯見被告已達上述之認定標準，即已達不能安全駕駛動力交
    通工具之程度甚明。(2)參以證人即承辦員警許凱智於原審審
    理時證述：在現場見被告甲○○呼氣、徵狀是有喝酒，眼睛
    有紅紅血絲，反應有些遲鈍，訊問過程中被告說與劉坤明是
    朋友一起去喝酒這部分前後顛倒等語明確（見原審卷一96年
    6月14日審判筆錄第14至16頁），且被告甲○○於警詢、原
    審審理時已自承行經肇事地點時未看到被害人躺在車道上等
    語（見相驗卷第40頁、原審卷二97年1月3日審判筆錄第13頁
    ），及被告駕車途經肇事地點時，未能看清前方路況，並即
    時採取閃避倒臥車道上之被害人林金，致其小客車右前車輪
    輾壓被害人林金身體等情，已如劉坤明前述，足徵被告甲○
    ○確實已產生視覺反應遲鈍、不能看清楚前方路況、駕駛及
    反應能力已受有影響而不能安全駕駛之情事甚明。(3)至於員
    警當時雖未對被告甲○○實施酒後生理協調平衡檢測並製作
    觀察測試紀錄乙節，有臺北市政府警察局士林分局96年3月1
    日北市警士分刑字第09630401200號函在卷可參（見原審卷
    一），惟本院上揭判定被告甲○○酒後已不能達安全駕駛之
    程度，係據各項資料綜合判定，並不能僅以未對被告施以上
    開檢測及紀錄，即否認被告經測得呼氣酒精濃度已逾上開不
    能安全駕駛之風險控管標準，認被告能安全駕駛。至酒醉駕
    車肇事後，是否主動報警、協助藉助傷患或肇事逃逸，各行
    為人自有考量，其內在動機難為外人所知悉，自不得以其有
    無報警、製作筆錄與否，作為能否安全駕駛動力交通工具之
    認定。(4)被告甲○○上開辯解，係事後卸責之詞，不足採信
    。其服用酒類不能安全駕駛動力交通工具而駕駛部分之犯行
    ，事證已明，洵堪認定。至於辯護人提出國人酒精濃度與代
    謝率對行為影響之實驗研究之學者論文一篇指摘原判決關於
    上揭酒精濃度與代謝率之計算不實，惟學者之研究固有其學
    術價值，然亦僅供參考，本院自不受其拘束，併為敘明。
(三)綜上，被告甲○○前揭辯解顯係避重飾卸之詞，委無足採。
    本件事證明確，被告2人以上犯行均堪認定，應予依法論科
    。
四、論罪理由
(一)刑法修正之比較
  1.被告甲○○行為後，刑法第185條之3不能安全駕駛動力交通
    工具罪於97年1月2日修正公布，修正後刑法第185條之3之法
    定刑為「1年以下有期徒刑、拘役或科或併科15萬元以下罰
    金」，與修正前該罪之法定刑「1年以下有期徒刑、拘役或3
    萬元以下罰金」相較，修正後刑法第185條之3之法定刑度顯
    較修正前為重，依刑法第2條第1項前段規定，自應適用97年
    1月2日修正前刑法第185條之3之規定，對被告甲○○較為有
    利。
  2.次按被告行為後，94年2月2日修正公布之刑法部分修正條文
    ，業於95年7月1日施行。修正後刑法第2條第1項規定：「行
    為後法律有變更者，適用行為時之法律。但行為後之法律有
    利於行為人者，適用最有利於行為人之法律」，上揭條文係
    規範行為後法律變更所生新舊法律比較適用之準據法，於刑
    法修正施行後，應適用上揭條文之規定，為「從舊從輕」之
    比較。又法律變更之比較適用，比較時應就罪刑有關之共犯
    、未遂犯、想像競合犯、牽連犯、連續犯、結合犯，以及累
    犯加重、自首減輕暨其他法定加減（如身分加減）與加減例
    等一切情形，綜其全部罪刑之結果而為比較；且就比較之結
    果，須為整體之適用，不能割裂分別適用各該有利於行為人
    之法律，此即法律變更之比較適用所應遵守之「罪刑綜合比
    較原則」及「擇用整體性原則」（最高法院24年上字第4634
    號判例、27年上字第2615號判例、95年第8次刑事庭會議決
    議意旨參照）。茲就與本案相關之刑法修正前後條文比較，
    分述如下：
  (1)修正前刑法第33條第5款原規定：「罰金：（銀元）1元以上
    」，且刑法分則編各罪所定罰金刑之貨幣單位，原亦均為銀
    元，本件被告彼等所犯刑法第276條第1項之過失致人於死罪
    ，其法定之罰金刑為「（銀元）2,000元以下」，依罰金罰
    鍰提高標準條例第1條前段規定將其數額提高為2倍至10倍，
    再依現行法規所定貨幣單位折算新臺幣條例第2條規定折算
    為新臺幣後，上開罰金刑之數額為「新臺幣3元以上、6萬元
    以下」；而修正後刑法第33條第5款則規定：「罰金：新臺
    幣1,000元以上，以百元計算之」，且與該刑法修正條文同
    於95年7月1日起施行之增訂刑法施行法第1條之1復規定：「
    中華民國94年1月7日刑法修正施行後，刑法分則編所定罰金
    之貨幣單位為新臺幣（第1項）。94年1月7日刑法修正時，
    刑法分則編未修正之條文定有罰金者，自94年1月7日刑法修
    正施行後，就其所定數額提高為30倍。但72年6月26日至94
    年1月7日新增或修正之條文，就其所定數額提高為3倍（第2
    項）」，是依上開修正後規定，刑法第276條第2項所定罰金
    刑，其數額為「新臺幣1,000元以上、6萬元以下」，即其罰
    金之最低數額較諸修正前為高；比較新舊法之結果，修正後
    之規定，並未較有利於被告。
  (2)修正前刑法第62條前段原規定：「對於未發覺之罪自首而受
    裁判者，減輕其刑。」即修正前刑法關於自首之法律效果，
    係「必」減輕其刑；而修正後刑法第62條前段則規定：「對
    於未發覺之罪自首而受裁判者，得減輕其刑。」亦即修正後
    刑法關於自首之法律效果，已改為僅「得」減輕其刑。本件
    被告彼等行為及自首之時間，均係於刑法修正施行前，自有
    比較新舊法之必要，經比較新舊法之結果，修正後之規定，
    並未較有利於被告。
  (3)修正前刑法第41條第1項前段規定：「犯最重本刑為五年以
    下有期徒刑以下之刑之罪，而受六個月以下有期徒刑或拘役
    之宣告，因身體、教育、職業、家庭之關係或其他正當事由
    ，執行顯有困難者，得以一元以上三元以下折算一日，易科
    罰金」，暨修正前罰金罰鍰提高標準條例第2條前段規定（
    業因配合刑法修正而經公告刪除）：「依刑法第四十一條易
    科罰金或第四十二條第二項易服勞役者，均就其原定數額提
    高為一百倍折算一日」，被告行為時之易科罰金折算標準，
    本應以銀元300元折算1日，經以現行法規所定貨幣單位折算
    新臺幣條例第二條規定之折算比例，換算其單位幣值為新臺
    幣，即應以新臺幣900元折算1日。較之95年7月1日修正施行
    之刑法第41條第1項前段規定：「犯最重本刑為五年以下有
    期徒刑以下之刑之罪，而受六個月以下有期徒刑或拘役之宣
    告者，得以新臺幣一千元、二千元或三千元折算一日，易科
    罰金」，修正前之折算標準顯然較有利於被告，依刑法第2
    條第1項前段之規定，仍應依修正前刑法第41條之規定。又
    依94年2月2日新修正之中華民國刑法施行法第3條之1第3項
    ：「於94年1月7日刑法修正施行前犯併合處罰數罪中之一罪
    ，且該數罪均符合第41條第1項得易科罰金之規定者，適用
    90年1月4日修正之刑法第41條第2項之規定」，仍應依修正
    前刑法第41條第2項，得以易科罰金。
  (4)修正前刑法第51條規定：「數罪併罰，分別宣告其罪之刑，
    依左列各款定其應執行者：」其中第5款規定：「宣告多數
    有期徒刑者，於各刑中之最長期以上，各刑合併之刑期以下
    ，定其刑期。但不得逾二十年。」修正後刑法第51條第5款
    規定：「宣告多數有期徒刑者，於各刑中之最長期以上，各
    刑合併之刑期以下，定其刑期。但不得逾三十年。」比較結
    果，修正後刑法並非較有利於行為人，依刑法第2條第1項前
    段之規定，仍應依修正前刑法，定其應執行之刑。
  (5)綜上所述，以整體適用修正前之相關規定，有利於被告。
(二)法律之適用
  1.核被告丙○○所為，係犯刑法第185條之之4之肇事致人受傷
    逃逸及同法第276條第1項之過失致死等罪。被告甲○○所為
    ，係犯97年1月2日修正前刑法第185條之3不能安全駕駛動力
    交通工具罪。
  2.按汽車駕駛人，無駕駛執照駕車、酒醉駕車、吸食毒品或迷
    幻藥駕車、行駛人行道或行經行人穿越道不依規定讓行人優
    先通行，因而致人受傷或死亡，依法應負刑事責任者，加重
    其刑至二分之一，道路交通管理處罰條例第86條第1 項定有
    明文。查被告丙○○行經行人穿越道不依道路交通相關法規
    讓行人優先通行，而生本件車禍，並致被害人死亡，就其所
    犯過失致人於死之罪部分，應依道路交通管理處罰條例第86
    條第1項規定加重其刑。
  3.又被告丙○○於肇事逃逸後，於承辦警員發覺其犯罪前，即
    主動至臺北市政府警警察局士林分局坦承犯行，自首並接受
    裁判等情，有臺北市政府警察局士林分局95年3月20日北市
    警士分刑字第09530799000號刑事案件移送書、被告丙○○
    於95年2月27日士林分局偵查隊調查筆錄各1份存卷可參（見
    偵卷第1-2頁、相驗卷第45- 48頁），就所犯之過失致死及
    肇事逃逸罪部分，經核合於自首要件，應依修正前刑法第62
    條前段減輕其刑。被告丙○○所犯上開2罪間，犯意各別，
    行為互殊，應分論併罰。
  4.原審以被告罪證明確，本同上見解，適用刑法第2條第1項前
    段、第185條之4、第276條第1項，97年1月2日修正前刑法第
    185條之3，95 年7月1日修正施行前刑法第62條前段、第41
    條第1項前段、第2項、第51條第5款，刑法施行法第1條之1
    第1項、第2項但書、第3條之1第3項，道路交通管理處罰條
    例第86條第1項，修正前罰金罰鍰提高標準條例第2條，現行
    法規所定貨幣單位折算新台幣條例第2條，併審酌被告2人前
    無犯罪前科紀錄，素行尚佳，被告丙○○駕車行經行人穿越
    道前，竟疏未注意交通號誌及前方行人穿越道上適有行人林
    金橫越道路之車前狀況，逕自加速通過，致釀本件車禍而導
    致被害人死亡，其過失程度非輕，且肇事後駕車離去棄被害
    人林金於不顧，尤應非難，被告甲○○漠視政府宣導酒後不
    開車之政策，其於飲酒後猶執意駕車上路，除危及自身安全
    ，並嚴重威脅路上其他人車之安全，所為實屬非是，另考量
    被告事後復未能與被害人家屬達成民事和解，被告丙○○於
    警偵訊及法院審理時坦承犯行，被告甲○○犯後否認犯罪，
    飾詞狡辯，難見悔意，及其等品行、生活狀況、智識程度等
    一切情狀，分別量處丙○○過失致死有期徒刑1年，肇事逃
    逸有期徒刑7月，甲○○不能駕駛動力交通工具處有期徒刑3
    月並諭知易科罰金之折算標準，以示懲儆。又被告丙○○、
    甲○○所犯本案過失致死及公共危險等罪之犯罪時均係在96
    年4月24日以前，合於中華民國96年罪犯減刑條例第2條第1
    項第3款所規定減刑條件，併就被告所處上開宣告刑均減刑
    ，丙○○上開二罪分別減為有期徒刑6月及3月又15日，並定
    應執行有期徒刑9月；甲○○減為有期徒刑1月又15日，均諭
    知易科罰金之折算標準。又以臺灣士林地方法院檢察署檢察
    官96年度偵字第1922號移送併辦被告丙○○、甲○○所涉過
    失致死等罪嫌部分，經核與本件被告丙○○、甲○○所涉過
    失致死等犯行，係屬同一事實，為檢察官起訴效力所及，業
    已併予審究，附此敘明。其認事用法均無不合，量刑亦稱妥
    適，檢察官上訴指丙○○部分量刑過輕，被告甲○○上訴仍
    執前詞否認犯罪，均無理由，應予駁回。
、撤銷改判（無罪）部分
一、公訴意旨略以：緣被告丙○○於上開時地肇事撞擊林金逃逸
    後，適劉坤明駕駛自用小客車同向行駛經過中山北路5段602
    號前時，發現林金倒臥於外側快車道上，乃繞過林金後將車
    輛停於林金後方（北側）約14、5公尺處外側快車道上，並
    打警示閃光燈提醒經過車輛，徒步至林金前方欲提醒過往車
    輛勿壓過林金時，適有被告甲○○於95年2月26日凌晨，在
    臺北市○○區○○街「瑪奇達」PUB飲用威士忌酒後，已達
    不能安全駕駛動力交通工具之程度，仍於同日凌晨4時40分
    許貿然駕駛車牌號碼EQ—8768號自用小客車，沿臺北市士林
    區○○○路○段外側快車道由南往北方向行駛，於同日凌晨5
    時12分許，行經中山北路5段602號前時，亦疏未注意駕駛人
    應注意車前狀況，並隨時採取必要之安全措施，且因天雨致
    視線不清時，應減速慢行，作隨時停車之準備，及汽車駕駛
    人飲酒後其吐氣所含酒精成份超過每公升0.25毫克以上者，
    不得駕車等規定，而依當時並無不能注意之情事，於通過上
    開路段時，未注意受傷躺於外側快車道上之林金，迨見劉坤
    明上開閃光燈之車輛後，擬將所駕自小客車向左往內側第1
    快車道行駛時，未及變換車道前，其所駕駛之自用小客車之
    右前輪已輾壓過林金之身體，旋為劉坤明當場發覺、攔停，
    並告知甲○○已壓到林金，甲○○旋即將車倒回，以避免其
    他車輛再行輾壓林金。因認被告甲○○此部分亦有犯刑法第
    276條第1項之過失致死罪嫌等語。
二、按犯罪事實應依證據認定之，無證據不得認定犯罪事實；又
    不能證明被告犯罪者，應諭知無罪之判決，刑事訴訟法第15
    4條第2項、第301條第1項分別定有明文。又事實之認定，應
    憑證據，如未能發現相當證據，或證據不足以證明，自不能
    以推測或擬制之方法，為裁判基礎（最高法院40年臺上字第
    86號判例參照）；且認定犯罪事實所憑之證據，雖不以直接
    證據為限，間接證據亦包括在內，然而無論直接證據或間接
    證據，其為訴訟上之證明，須於通常一般之人均不致有所懷
    疑，而得確信其為真實之程度者，始得據為有罪之認定，倘
    其證明尚未達到此一程度，而有合理之懷疑存在而無從使事
    實審法院得有罪之確信時，即應由法院為諭知被告無罪之判
    決（最高法院76年臺上字第4986號判例參照）；次按刑事訴
    訟法第161條第1項規定：檢察官就被告犯罪事實，應負舉證
    責任，並指出證明之方法，因此，檢察官對於起訴之犯罪事
    實，應負提出證據及說服之實質舉證責任，倘其所提出之證
    據，不足為被告有罪之積極證明，或其指出之證明方法，無
    從說服法院以形成被告有罪之心證，基於證據裁判主義及無
    罪推定之原則，自應為被告無罪判決之諭知（最高法院92年
    臺上字第128號判例參照）。即檢察官於訴訟上所負之舉證
    責任，必須說服法院至確信、無合理的懷疑其主張可能為不
    實的程度，始盡舉證責任，如經檢察官之舉證，法院對犯罪
    要件之該當仍有合理之存疑時，法院即應宣判被告無罪。
三、訊之被告甲○○堅不承有過失致死之犯行，於原審及本院均
    辯稱被害人林金遭被告丙○○駕車撞擊後，已深受重創倒地
    不起，且因遲未及時送醫救治，已無生命跡象，被害人死亡
    之結果非被告甲○○駕駛行為所造成，且自被告丙○○撞擊
    被害人林金後至被告甲○○駕車路經該處，前後長達12分鐘
    之久，何人能擔保或證明該段時間內「無其他車輛輾壓被害
    人林金身體之可能」？另被告於案發時以正常車速於自己車
    道上行駛，當時天候狀況下著大雨，視線極差，被告實難預
    見快車道上有人橫躺於地，被告亦無即時防範之可能，縱認
    被告所駕駛之自小客車右前輪有輾壓被害人之身體，其傷害
    程度尚不足以致人於死，亦乏因果關係，又證人劉坤明之證
    述前後反覆不一，又無其他跡證可佐證其言為真，自不足採
    信云云。辯護人則以劉坤明供詞反覆不一，又無其他跡證可
    佐，自難採為被告論罪之依據。又死者上半身傷勢甚為嚴重
    ，顯然被告撞擊前已死亡，是其死亡與被告之行為應無因果
    關係。再死者擅闖快車道，侵害被告路權，又怎能苛責被告
    ？
四、經查，被告丙○○自承駕駛賓士車，以70公里時速撞擊被害
    人，導致賓士車車損，燈殼掉落，擋風玻璃蛛蜘網狀破裂（
    見偵字第500號卷第66至73頁車損照片及命案現場勘查報告
    編號29、30之照片），而被害人被撞飛17公尺，先不論被害
    人已70高齡（民國15年5月17日生），即便一般人，試問處
    此情況，有誰堪受一擊？受此重擊後存活率又有多少？這是
    個值得先行深思的問題。再從被害人傷勢觀察，其傷勢甚為
    嚴重，其中致死之傷即有顱骨骨折、右側腦室出血、左右鎖
    骨骨折、心臟左心室裂傷、主動脈見橫走之破裂等處，經法
    務部法醫研究所鑑定結果亦認死者因車輛碰撞致身體多處鈍
    挫傷、內出血、藏器破裂（心）、骨折而死亡，有該所鑑定
    書附卷可憑（見相字第172號卷第89至93頁），因是有理由
    相信被害人因被撞而導致當場死亡。
五、次查，本件唯一目擊證人劉坤明先於95年2月26日警訊陳稱
    …看見一部自小客EQ－8768…從該物體碾過」，繼於95年3
    月14日之警訊則具體指陳「當時我見該車應該是右前輪碾過
    林金身體的下半身」等語（見偵字第5000號卷第30、32頁）
    。迨原審審理時，由檢察官詰問「是否可以陳述當時所說的
    話半身是何意思？」，劉坤明更具體答稱「是指膝蓋以下的
    部分…」等語。再對照法務部法醫研究所鑑定書所載死者2
    側膝蓋骨折（見相字卷第90頁），益見證人所述不虛。是無
    論從醫學角度看，或以一般人生活上之認知，均難以貿然接
    受被害人之死亡係被告之過失行為所致。另台北市政府消防
    局救護紀錄表載明被害人於當日5時25分救護時，其意識狀
    態、呼吸、脈博、血壓等有關生命之徵象均「0」，有該紀
    錄表附卷可憑（見原審卷一第193頁），從而原審辯護人乃
    詰問證人劉坤明「你看到被害人時有無任何活動的跡象？」
    證人劉坤明答稱「好像沒有了」「是，我當時認為他沒有生
    命跡象」等情甚詳（見同卷第163、164頁），由以上跡證可
    以認定，被告當時縱有碾及被害人，無論碾及何處，亦僅係
    「屍體」而已，換言之，被害人之死亡與被告之行為，尚無
    因果關係至明。
六、復查，從以上事實發生之時間點切入，丙○○抵達事故地點
    為凌晨5時，而被告甲○○抵達事故地點為5時10分，足足有
    10分鐘之時間差，以台北市○○○路○段幹道之交通流量，
    已知者即有被告二人觸及被害人，不知者就不知凡幾，這是
    一般人日常生活經驗上自然會有的懷疑，也是任何人不必太
    多思考的下意識反應，此合理的懷疑不能排除，即不能遽為
    被告不利之認定。又被告於本件雖另有犯服用酒類不能安全
    駕駛動力交通工具而駕駛罪，惟被害人於遭被告撞及時，既
    已死亡，是無論被告有無服用酒類，能否安全駕駛，均不致
    再度造成死亡之結果，是其駕駛乃獨立之行為，無加重結果
    發生之可能。檢察官執被告碾壓過林金之身體，既與事實尚
    有出入，復未詳酌其間之因果關係，尤有未洽。此外，復查
    無其他積極證據足以證被告有何過失致死之犯行。檢察官上
    訴爭執此部分原判決適用自首減輕不當雖無可取，但被告上
    訴否認犯罪則有理由，自應由本院將原判決此部分撤銷，為
    被告無罪之諭知。
據上論斷，應依刑事訴訟法第367條前段、第369條第1項前段、
第364條、第368條、第301條第1項，判決如主文。
本案經檢察官張秋雲  到庭執行職務。
中    華    民    國    97    年    6     月    11    日
                  刑事第十一庭審判長法  官  張連財
                                    法  官  楊照男
                                    法  官  洪光燦
以上正本證明與原本無異。
駕駛動力交通工具肇事，致人死傷而逃逸部分如不服本判決，應
於收受送達後十日內向本院提出上訴書狀，其未敘述上訴之理由
者並得於提起上訴後十日內向本院補提理由書（均須按他造當事
人之人數附繕本）。
其他不得上訴
                                    書記官  駱麗君
中    華    民    國    97    年    6     月    11    日
附錄：本案論罪科刑法條全文
刑法第276條
因過失致人於死者，處 2 年以下有期徒刑、拘役或 2 千元以下
罰金。
從事業務之人，因業務上之過失犯前項之罪者，處 5 年以下有期
徒刑或拘役，得併科3千元以下罰金。
修正前刑法第185條之3
服用毒品、麻醉藥品、酒類或其他相類之物，不能安全駕駛動力
交通工具而駕駛者，處1年以下有期徒刑、拘役或3萬元以下罰金
。
刑法第185條之4
駕駛動力交通工具肇事，致人死傷而逃逸者，處 6 月以上 5 年
以下有期徒刑。


司法院資訊處製作；財團法人民間司法改革基金會備份。
